【裁判字號】    95,重訴,67
【裁判日期】    950926
【裁判案由】    商業會計法等
【裁判全文】
臺灣臺北地方法院刑事判決              95年度重訴字第67號
公  訴  人  臺灣臺北地方法院檢察署檢察官
被      告  甲○○
選任辯護人  邱鎮北律師
上列被告因商業會計法等案件，經檢察官提起公訴（95年度偵緝
字第1044號），嗣被告於本院準備程序進行中先就被訴事實為有
罪之陳述，經本院合議庭裁定本件由受命法官獨任進行簡式審判
程序，判決如下：
    主  文
甲○○共同連續商業負責人，以明知為不實之事項，而填製會計
憑證，處有期徒刑伍月，如易科罰金，以銀元佰元即新臺幣玖
佰元折算壹日。
    事    實
一、甲○○明知自己無何財力及專業開設公司，且明知營業人應
    依銷售貨物或勞務之實際情況，據實開立統一發票，竟為謀
    取每月新臺幣（下同）二萬元之報酬，而於民國八十八年六
    、七月間，答應年約五、六十歲之鄭添福擔任虛設公司之董
    事（負責人），而與鄭添福共同基於填製不實之會計憑證及
    幫助他人逃漏稅捐之概括犯意聯絡，由甲○○交付其身分證
    予鄭添福，以供鄭添福於八十八年十月間持往辦理虛設在臺
    北縣永和市○○路一三九號十一樓「芠美有限公司」（下稱
    芠美公司）之董事變更登記，並向稅捐機關領取空白統一發
    票，甲○○遂自八十八年十月十九日起至九十年十月十七日
    止掛名擔任芠美公司之負責人，成為商業會計法第四條之商
    業負責人，亦為從事業務之人，並以製作會計憑證為其附隨
    業務。嗣由鄭添福連續於八十八年十月間起至九十年十月底
    止，在不詳地點先後數次以該公司之名義，填製買受人、品
    名、數量及金額均不實之會計憑證統一發票（張數及金額詳
    如附表一所示）後，分別交付如附表一所示之銘豐泰實業有
    限公司（下稱銘豐泰公司）等公司，作為銘豐泰公司等公司
    向芠美公司買受商品之進項憑證，再持該等統一發票向稅捐
    機關申報扣抵營業稅款，幫助銘豐泰公司等公司行號逃漏營
    業稅捐，合計以此不正方法幫助附表一之公司行號逃漏營業
    稅三百六十三萬二千二百零五元。
二、案經財政部臺北市國稅局移送臺灣臺北地方法院檢察署檢察
    官偵查起訴，本院合議庭裁定改依簡式審判程序審理。
    理  由
一、訊據被告甲○○於本院審理中就上開犯罪事實均坦承不諱，
    ，其自八十八年十月十九日起至九十年十月十七日止，變更
    登記為芠美公司之董事，依公司法第八條之規定代表公司，
    為商業會計法第四條所稱之商業負責人乙節，有芠美公司變
    更登記表份附卷可按。芠美公司於上開期間，並無實際進貨
    、銷貨之事實，而虛偽填載及行使業務上製作不實之營業人
    銷售額與稅額申報書、統一發票明細表等，持向台北市稅捐
    稽徵處申報，並虛偽製作如附表所示公司、數量、金額均不
    實，銷售額合計七千三百一十七萬二千三百二十八元之統一
    發票共一百八十二張，再交付予如附表所示之銘泰豐公司等
    公司，做為其進項憑證，用以扣抵銷項稅額之用，計幫助附
    表之公司逃漏營業稅達三百六十三萬二千二百零五元等情，
    有營業稅稅籍資料查詢作業、芠美公司專案申請調檔統一發
    票查核名冊暨清單、營業人進銷項進銷交易對象彙加明細、
    財政部台北市國稅局審三科查緝案件稽查報告書等公文書附
    卷可稽（九十四年度他字第九四號偵查卷），是芠美公司客
    觀上確無實際進貨、銷貨，而行使業務上登載不實之營業人
    銷售額與稅額申報書、統一發票明細表及虛開統一發票以幫
    助他人逃漏稅之事實，已堪認定。堪認被告上揭任意性自白
    核與事實相符，應堪採信，本案事證明確，自應依法論科。
二、新、舊法比較之適用：
    查被告行為後，刑法部分條文業於九十四年一月七日修正，
    九十四年二月二日公布，九十五年七月一日施行，修正後刑
    法第二條第一項規定：「行為後法律有變更者，適用行為時
    之法律，但行為後之法律有利於行為人者，適用最有利於行
    為人之法律。」上開規定乃與刑法第一條罪刑法定主義契合
    ，而貫徹法律禁止溯及既往原則，係規範行為後法律變更所
    生新舊法律比較適用之準據法，是刑法第二條本身雖經修正
    ，但刑法第二條既屬適用法律之準據法，本身尚無比較新舊
    法之問題，應一律適用裁判時即修正後刑法第二條規定以決
    定適用之刑罰法律，先予敘明。而有關新舊法之比較，應就
    罪刑有關之共犯、連續犯、牽連犯加重等暨其他法定加減原
    因（如身分加減）與加減例等一切情形，綜其全部罪刑之結
    果而為比較（最高法院九十五年第八次刑事庭會議決議參照
    ）。經查：
  (一)關於共同正犯之規定，修正前刑法第二十八條係規定：「二
    人以上共同實施犯罪之行為者，皆為正犯」，修正後刑法第
    二十八條則規定：「二人以上共同實行犯罪之行為者，皆為
    正犯」，揆諸本條之修正理由係為釐清陰謀共同正犯，預備
    共同正犯，共謀共同正犯是否合乎本條規定之正犯要件。又
    修正前刑法第三十一條第一項係規定：「因身分或其他特定
    關係成立之罪，其共同實施或教唆、幫助者，雖無特定關係
    ，仍以共犯論」，修正後刑法第三十一條第一項則規定：「
    因身分或其他特定關係成立之罪，其共同實行、教唆或幫助
    者，雖無特定關係，仍以正犯或共犯論。但得減輕其刑」，
    於本案犯罪事實，被告不論依新舊法均構成共同正犯，適用
    新法對被告並非較為有利。
  (二)刑法第五十五條後段及第五十六條分別關於牽連犯及連續犯
    之規定，於修正後均業已刪除，此刪除雖非犯罪構成要件之
    變更，但顯已影響行為人刑罰之法律效果，自屬法律有變更
    。本案被告多次填製不實會計憑證及幫助逃漏稅捐之行為，
    於修正前應分依連續犯及牽連犯之規定論以一罪，依新法則
    應予分論併罰，經比較新舊法結果，認適用新法對被告並無
    較為有利。
  (三)關於易科罰金之折算標準，除刑法第四十一條第一項有所修
    正外，罰金罰鍰提高標準條例於九十五年四月二十八日修正
    ，並自同年七月一日起生效施行。修正前刑法第四十一條第
    一項前段規定：「犯最重本刑為五年以下有期徒刑以下之刑
    之罪，而受六個月以下有期徒刑或拘役之宣告，因身體、教
    育、職業、家庭之關係或其他正當事由，執行顯有困難者，
    得以一元以上三元以下折算一日，易科罰金。」再依修正前
    罰金罰鍰提高標準條例第二條（現已刪除）之規定，被告行
    為時之易科罰金折算標準，應以銀元一百元、二百元、三百
    元折算一日，經依現行法規所定貨幣單位折算新臺幣條例第
    二條，折算為新臺幣後，應以新臺幣三百元、六百元、九百
    元折算一日。惟修正後刑法第四十一條第一項前段規定修正
    為：「犯最重本刑為五年以下有期徒刑以下之罪，而受六個
    月以下有期徒刑或拘役之宣告者，得以新臺幣一千元、二千
    元或三千元折算一日，易科罰金。」。是以比較新舊法結果
    ，自以舊法所定之易科罰金折算標準有利於被告，故應適用
    修正前刑法第四十一條第一項前段、修正前罰金罰鍰提高標
    準條例第二條規定，對被告較為有利。
  (四)揆諸前開說明，綜合被告全部罪刑之結果而為比較及修正後
    刑法第二條第一項之規定，自應適用被告行為時之刑法即修
    正前刑法，及修正前罰金罰鍰提高標準條例第二條之規定論
    處。
三、論罪科刑之理由：
  (一)按統一發票乃證明事項之經過而為造具記帳憑證所根據之原
    始憑證，商業負責人如明知為不實之事項，而開立不實之統
    一發票，係犯商業會計法第七十一條第一款之以明知為不實
    之事項而填製會計憑證罪，該罪為刑法第二百十五條業務上
    登載不實文書罪之特別規定，依特別法優於普通法之原則，
    自應優先適用，無論以刑法第二百十五條業務上登載不實文
    書罪之餘地（最高法院九十二年臺上字第六七九二號、九十
    四年臺非字第九八號判決意旨參照）。
  (二)被告係芠美公司之董事，有該公司登記資料在卷可稽，自屬
    商業會計法第四條所稱之商業負責人。被告行為後，商業會
    計法第七十一條業於九十五年五月二十四日修正施行，該條
    第一款原規定「商業負責人、主辦及經辦會計人員或依法受
    託代他人處理會計事務之人員有左列情事之一者，處五年以
    下有期徒刑、拘役或科或併科新臺幣十五萬元以下罰金：一
    、以明知為不實之事項，而填製會計憑證或記入帳冊者」，
    修正後則將上開條文之刑度規定提高為「五年以下有期徒刑
    、拘役或科或併科新臺幣六十萬元以下罰金」，茲比較新舊
    法之結果，自應適用被告行為時之法律即九十五年五月二十
    四日修正施行前之商業會計法第七十一條第一款登載不實會
    計憑證罪規定處斷。
三、被告明知不實而填製屬於會計憑證之宏灥公司統一發票多紙
    ，並將該不實發票分別交付予附表一、二所載之全壘打派報
    社等商號及公司，以供附表一之公司行號申報營業稅時使用
    並致生逃漏稅捐之結果，核其所為，係犯修正前商業會計法
    第七十一條第一款以明知為不實之事項而填製會計憑證罪，
    及稅捐稽徵法第四十三條第一項幫助納稅義務人以不正當方
    法逃漏稅捐罪；而該製作不實會計憑證之行為，原含有業務
    上登載不實之本質，與刑法第二百十五條業務上登載不實文
    書罪屬法規競合關係，應優先適用商業會計法第七十一條第
    一款以明知為不實之事項而填製會計憑證罪論處，自不另論
    以業務登載不實罪。被告與鄭添福間，就幫助他人逃漏稅之
    犯行，有共同犯意聯絡，並推由鄭添福下手實施，應以共同
    正犯論，就填製不實會計憑證部分，鄭添福係無身分之人而
    與有該身分之被告共同實施犯罪，為身分犯，依修正前刑法
    第三十一條第一項之規定，亦應為共同正犯。被告多次填製
    不實會計憑證及幫助逃漏稅捐之行為，時間緊接，方法相同
    ，均各觸犯構成要件相同之罪名，顯皆係基於概括犯意而為
    ，均為連續犯，依修正前刑法第五十六條規定，各以一罪論
    ，並加重其刑。而被告填製不實統一發票會計憑證之目的在
    於交付他人申報逃漏稅捐，其所犯上開商業會計法第七十一
    條第一款以明知為不實之事項而填製會計憑證罪，及稅捐稽
    徵法第四十三條第一項幫助納稅義務人以不正當方法逃漏稅
    捐罪，二罪間有方法目的之牽連犯關係，應依修正前牽連犯
    之規定，從一重之九十五年五月二十四日修正前商業會計法
    第七十一條第一款以明知為不實之事項而填製會計憑證罪處
    斷。爰審酌被告貪圖小利之犯罪動機、目的，以虛開發票方
    式幫助他人逃漏稅捐之犯罪手段，影響國家課稅之正確性及
    公平性甚鉅，其每月領取二萬元之報酬長達二年，犯後坦承
    犯行，尚知悔悟，兼衡其犯案當時及目前之生活狀況、品行
    、智識程度等一切情狀，量處如主文所示之刑，並依修正前
    刑法第四十一條第一項前段之規定諭知易科罰金之折算標準
    。
四、公訴意旨另以：被告於八十八年一月起至九十一年九月間止
    ，與芠美公司之前後任負責人吳新發、簡文章共同開立不實
    之統一發票，交予華僑俱樂部有限公司等（含和鋅企業有限
    公司，下稱和鋅公司）多家公司，以供渠等充當進項憑證，
    持向稅捐稽徵機關申報扣抵營業稅款，以幫助上開公司逃漏
    營業稅，而另涉犯稅捐稽徵法第四十三條第一項之幫助他人
    逃漏稅捐罪云云，惟按營業稅之課徵係以營業行為或營業事
    實之存在為前提，虛設行號實際上並無進貨或銷貨之事實，
    而無進項支出及銷項出貨，即無營業行為，自不能課徵營業
    稅，當然亦無逃漏稅捐可言。本件移送單位財政部臺北市國
    稅局業已認定和鋅公司係屬虛設行號之公司，此觀卷內該局
    移送書自明，從而和鋅公司此部分並無逃漏營業稅稅捐之可
    言，被告亦無成立幫助逃漏稅捐犯罪之可能，另被告辯稱並
    不認識吳新發、簡文章，且本案卷內並無其他積極證據證明
    被告與吳新發、簡文章間有何犯意之聯絡或行為之分擔，此
    外復查無其他積極證據證明被告確有於八十八年一月起八十
    八年十月十八日止，及九十年十月十八日起至九十一年九月
    止之犯行，惟公訴人認被告此部分犯行與前揭論罪科刑部分
    有裁判上一罪關係，爰不另為無罪之諭知，併此敘明。
據上論斷，應依刑事訴訟法第二百九十九條第一項前段，九十五
年五月二十四日修正前商業會計法第七十一條第一款，稅捐稽徵
法第四十三條第一項，刑法第二條第一項前段、第十一條前段，
修正前刑法第二十八條、第三十一條第一項、第五十六條、第五
十五條、第四十一條第一項前段，修正前罰金罰鍰提高標準條例
第二條，現行法規所定貨幣單位折算新臺幣條例第二條，判決如
主文。
本案經檢察官林禎瑩到庭執行職務。
中    華    民    國    95    年    9     月    26    日
                  刑事第十庭    法  官  紀文惠
以上正本證明與原本無異。
如不服本判決，應於判決送達後10日內，向本院提出上訴狀。
                                書記官  劉新怡
中    華    民    國    95    年    9     月    26    日
附表：芠美公司於88年10月19日至90年10月17日止開立之不實統
      一發票而由營業人持以向稅捐機關申報扣抵營業稅款而逃
      漏營業稅捐部分
┌─┬─────┬────┬──┬─────┬────┐
│編│營業人名稱│發票日期│張數│銷售額    │逃漏稅額│
│號│（地址）  │        │    │          │        │
├─┼─────┼────┼──┼─────┼────┤
│1 │銘豐泰實業│89年2月 │7   │3,380,850 │169,043 │
│  │有限公司（│        │    │          │        │
│  │臺北市信義├────┼──┼─────┼────┤
│  │區五常里永│89年4月 │18  │4,834,635 │241,732 │
│  │吉路185號 │        │    │          │        │
│  │12樓）    │        │    │          │        │
├─┼─────┼────┼──┼─────┼────┤
│2 │天貴科技股│89年4月 │30  │11,829,274│591,466 │
│  │份有限公司│        │    │          │        │
│  │（臺北市中│        ├──┼─────┼────┤
│  │正區杭州南│        │1   │528,410   │未扣抵  │
│  │路1段27號 │        │    │          │        │
│  │11樓之1） │        │    │          │        │
├─┼─────┼────┼──┼─────┼────┤
│3 │尚屋生化科│88年10月│42  │15,617,276│780,868 │
│  │技股份有限├────┼──┼─────┼────┤
│  │限公司（臺│88年12月│63  │27,041,942│0000000 │
│  │北市大安區├────┼──┼─────┼────┤
│  │建倫里安和│89年2月 │21  │9,939,941 │496,997 │
│  │路1段33號7│        │    │          │        │
│  │樓）      │        │    │          │        │
├─┴─────┴────┼──┼─────┼────┤
│（合計）                │182 │73,172,328│0000000 │
└────────────┴──┴─────┴────┘


司法院資訊處製作；財團法人民間司法改革基金會備份。
